【裁判字號】    90,判,2031
【裁判日期】    901108
【裁判案由】    土地稅法
【裁判全文】
最  高  行  政  法  院  判  決                    九十年度判字第二○三一號
    再 審原 告  甲○○
    再 審被 告  基隆市稅捐稽徵處
    代  表  人  王源寶
右當事人間因土地稅法事件，再審原告對本院中華民國八十九年一月二十日八十九年
度判字第一八一號判決提起再審之訴。本院判決如左：
    主  文
再審之訴駁回。
再審訴訟費用由再審原告負擔。
    事  實
緣再審原告於民國（下同）八十四年七月十二日購買財政部國有財產局所有坐落基隆
市○○區○○段外寮小段四七二－一地號等十一筆土地。八十五年十月九日始辦竣產
權移轉登記，卻於八十五年九月十五日將系爭土地再行出售與訴外人張福元、郭芳珀
及周銘毅三人。案經再審被告查獲，依土地稅法第五十四條第二項規定，按再審原告
移轉土地現值新台幣（下同）一一、四八三、九九一元科處百分之二罰鍰計二二九、
六七九元。再審原告不服，提起訴願、再訴願，均遭決定駁回，提起行政訴訟，復經
本院八十九年度判字第一八一號判決（下稱原判決）駁回，遂以原判決有適用法規錯
誤之情事，提起再審之訴。茲摘敘兩造訴辯意旨如次：
再審原告起訴意旨略謂：一、「查判決適用法規顯有錯誤，係指應適用之法規未予適
用，不應適用之法規誤予適用者而言，．．．以貫徹憲法保障人民權益之本旨。」（
司法院釋字第一七七號解釋理由書參照）土地稅法之制定，乃規範徵稅及處罰逃漏稅
捐者為其立法目的，再審原告出售土地依法納稅且無逃漏稅捐情事，自無違法可言。
原判決駁回原告之訴，顯係不應適用之法規誤予適用。二、「行政罰」乃國家為維持
行政上之秩序，達成國家行政之目的，對於人民「違反行政上義務者」，所科之制裁
。是人民應受行政罰者，以有違反公法上之義務為要件，依土地稅法第五十四條第二
項以逃漏稅捐者為其處罰對象，此迭經行政法院八十四年度判字第五四三號判決所明
示。原判決認土地稅法第五十四條第二項係屬行為罰，然未說明為何處罰之理由，僅
以法條文義解釋未有除外之規定逕為課罰，則逃漏稅捐者，固應處罰，未逃漏稅捐者
亦遭課處，豈符租稅法律及公平之原則？請將原判決廢棄，並將再訴願決定、訴願決
定及原處分撤銷等語。
再審被告答辯意旨略謂：一、按「土地買賣未辦竣權利移轉登記，再行出售者，處再
行出售移轉現值百分之二之罰鍰。」為土地稅法第五十四條第二項所明定。二、查再
審原告承購系爭十一筆土地，於八十四年七月十二日取得產權移轉證明書，並於八十
五年十月九日辦竣產權移轉登記，惟再審原告於土地辦竣權利移轉登記前，竟於八十
五年九月十五日將系爭土地再行出售予訴外人張福元、郭芳珀、周銘毅等三人，案經
查獲，有土地買賣所有權移轉契約書、土地所有權狀影本等附卷為證，違章事證至臻
明確。再審被告按再行出售移轉現值一一、四八三、九九一元處百分之二罰鍰計二二
九、六七九元，揆諸上揭規定，並無不合。二、按違反稅法之處罰，有因納稅義務人
逃漏稅捐而予處罰者，此為漏稅罰；有因納稅義務人違反稅法上之作為或不作為義務
而予處罰者，此為行為罰（參照司法院釋字第三五六號解釋理由書）。經查土地稅法
第五十四條第二項規定係屬行為罰，其處罰要件為「未辦竣權利移轉登記」及「再行
出售」，並無未逃漏稅捐者除外之規定。本件再審原告土地買賣未辦竣權利移轉登記
前再行出售，即構成處罰要件，依法應受處罰。又行政法院八十四年度判字第五四三
號判決僅拘束個案，尚無通案之適用，所訴各節，洵無可採。本件原處分於法並無不
合，原判決於適用法令並無違誤，請將再審原告之訴駁回等語。
    理  由
按對民國八十七年十月二十八日修正公布之行政訴訟法施行前已確定之裁判提起再審
之訴，其再審事由，依新法（即修正之行政訴訟法）之規定，為行政訴訟法施行法第
三條所明定。次按行政訴訟當事人對本院之判決提起再審之訴，必須具有行政訴訟法
第二百七十三條第一項、第二項所列情形之一者，始得為之。同法第二百七十三條第
一項第一款（相當於修正前行政訴訟法第二十八條第一款）規定：「適用法規顯有錯
誤者」，係指原判決所適用之法規與該案應適用之現行法規相違背或與解釋、判例有
所牴觸者而言，至於法律上見解之歧異，再審原告對之縱有爭執，要難謂為適用法規
顯有錯誤，而據為再審之理由。本件原判決以，按「土地買賣未辦竣權利移轉登記，
再行出售者，處再行出售移轉現值百分之二之罰鍰。」土地稅法第五十四條第二項定
有明文。再審原告於八十四年七月十二日購買土地，於八十五年十月九日始辦竣所有
權移轉登記，卻於八十五年九月十五日將土地以一一、四八三、九九一元價格再行出
售予訴外人張福元、郭芳珀、周銘毅三人，有土地買賣所有權移轉契約書、土地所有
權狀影本等在卷可稽。再審被告依再行出售現值一一、四八三、九九一元百分之二科
處罰鍰計二二九、六七九元，揆之首開規定，並無違誤。至再審原告主張並無逃漏稅
捐，應不在處罰之列乙節，經查土地稅法第五十四條第二項並無未逃漏稅捐者除外之
規定，再審原告主張，顯有誤解。且查再審原告取得財政部國有財產局之權利移轉證
書，係該局履行出賣人義務基於私法關係之行為，並非行政處分，無信賴保護原則之
適用。再審原告主張各節，均無足採，乃為駁回再審原告前訴訟程序之訴。經核原判
決所適用之法規與該案應適用之現行法規並無相違背或與解釋、判例有所牴觸者之情
形，並無適用法規顯有錯誤之再審事由。再審原告訴稱土地稅法乃規範徵稅及處罰逃
漏稅捐者為其立法目的，其出售土地依法納稅且無逃漏稅捐情事，自無違法可言。又
行政罰乃國家為維持行政上之秩序，達成國家行政之目的，對於人民違反行政上義務
者所科之制裁，是人民應受行政罰者，以有違反公法上之義務為要件，依土地稅法第
五十四條第二項以逃漏稅捐者為其處罰對象，此迭經行政法院八十四年度判字第五四
三號判決所明示。原判決認土地稅法第五十四條第二項係屬行為罰，然未說明為何處
罰之理由，則逃漏稅捐者，固應處罰，未逃漏稅捐者亦遭課處，豈符租稅法律及公平
之原則等語。惟查土地稅法第五十四條第二項所謂「土地買賣未辦竣權利移轉登登記
，再行出售者，處再行出售移轉現值百分之二之罰鍰」之規定，係屬行為罰，只要有
在土地買賣未辦竣所有權移轉登記前，再行出售之行為，即可成立，自不以該再行出
售之行為有逃漏稅捐為必要。再審原告所訴其出售土地依法納稅且無逃漏稅捐情事，
自無違法可言，且土地稅法第五十四條第二項之適用，應以有漏稅結果之發生為條件
云云，核屬其一己法律上歧異見解，要難謂為原判決適用法規顯有錯誤，而據為再審
之理由。至再審原告所舉本院八十四年度判字第五四三號判決，其後已經本院八十四
年度判字第一七四二號再審判決廢棄，該判決之法律見解自無拘束本件之效力。再審
原告提起本件再審之訴，顯無理由，應予駁回。
據上論結，本件再審之訴為顯無理由，爰依行政訴訟法第二百七十八條第二項、第九
十八條第三項前段，判決如主文。
中    華    民    國      九十      年      十一      月      八        日
                    最 高 行 政 法 院  第 五 庭
                                審 判 長 法  官      廖  政  雄
                                         法  官      趙  永  康
                                         法  官      林  清  祥
                                         法  官      鍾  耀  光
                                         法  官      姜  仁  脩
右  正  本  證  明  與  原  本  無  異
                                         法院書記官  蘇  金  全
中    華    民    國      九十      年      十一      月      八        日


司法院資訊處製作；財團法人民間司法改革基金會備份。
